【裁判字號】    94,訴,1415
【裁判日期】    950323
【裁判案由】    第三人異議之訴
【裁判全文】
臺灣臺南地方法院民事判決              94年度訴字第1415號
原      告  乙○○
訴訟代理人  陳水聰律師
被      告  甲○○
            丁○○
參  加  人  台灣土地銀行股份有限公司
法定代理人  丙○○
訴訟代理人  戊○○
上列當事人間請求第三人異議之訴事件，經本院於民國95年3月
9日言詞辯論終結，判決如下：
    主  文
原告之訴駁回。
訴訟費用由原告負擔。
    事實及理由
一本件被告甲○○、丁○○經合法通知，未於言詞辯論期日到場
  ，核無民事訴訟法第386條所列各款情形，爰依原告之聲請，
  由其一造辯論而為判決。
二原告起訴主張：
(一)按「第三人就執行標的物有足以排除強制執行之權利者，得於
  強制執行程序終結前，向執行法院對債權人提起異議之訴。如
  債務人亦否認其權利時，並得以債務人為被告。」強制執行法
  第15條定有明文。查鈞院93年度執字第20086號強制執行事件
  中之執行標的物，即拍賣公告建物標示表編號一所列：「建號
  2277號，坐落：台南市○區○○段688-62地號土地上，即門牌
  ：台南市○區○○街235號房屋後之未保存登記建物中之第一
  樓層部分之增建物（下稱系爭增建物），乃是之前原告經屋主
  同意於管理使用房屋之期間，連貫同街235號及237號房屋之屋
  後，所另外自行出資興建，現並由原告堆置貨物使用中。該增
  建部分建物具有獨立之對外出入口，乃為一獨立之建物，因未
  經辦理保存登記，依法不得轉讓其所有權，是其法律上之所有
  權屬於原始出資興建之原告所有，而並非為債務人鄭伊睛所有
  之財產。詎鈞院查封拍賣債務人所有之財產時，竟將原告所有
  之系爭增建物一併誤為執行查封在內且將定期拍賣，此損害原
  告之權益過甚，原告自有依法主張確認所有權非為債務人所有
  之必要，並要求撒銷該不法之執行程序。為此，原告爰依法提
  出本件第三人異議之訴。
(二)聲明：
1.確認被告丁○○就鈞院93年度執字第20086號強制執行事件中
  之執行標的即坐落台南市○區○○段第688之62地號土地上，
  門牌台南市○區○○街235號房屋後之未保存登記建物第一樓
  層部分，如複丈成果圖所示FADE部分，面積7.31平方公尺增建
  部分之所有權不存在。
2.鈞院93年度執字第20086號強制執行事件，就前開不動產之執
  行程序應予撒銷。
三被告甲○○、丁○○未於言詞辯論期日到場，亦未提出書狀為
  聲明或陳述，另據參加人台灣土地銀行股份有限公司辯以：
(一)本件原告提起消極確認之訴，確認系爭建物非債務人丁○○所
  有，而不提起積極確認之訴，是否有確認利益？按民事訴訟法
  第247條所謂即受確認判決之法律上利益，係指因法律關係之
  存否不明確，致原告在私法上之地位有受侵害之危險，而此項
  危險得以對於被告之確認判決除去之者而言。(最高法院42年
  度台上字第1031號判例參照)又為除去其危險，原告提起確認
  之訴，應選擇直接有效之方法，如就所有權有爭執者，應提起
  確認自己所有權之訴，不應提起確認債務人無所有權之訴。本
  件原告主張鈞院93年度執字第20086號強制執行拍賣公告建物
  標示「裕興街235號」一樓屋後增建物係其所有，依上開說明
  自應提起確認自己有所有權之訴，詎原告為脫免須證明系爭增
  建物係伊所有之舉證責任，揆諸上開實務見解，原告即無受確
  認判決之法律上利益。
(二)原告所主張系爭增建物為伊自行出資興建，依民事訴訟法第27
  7條之規定，應提出相關資料如購買建材及僱工之統一發票等
  佐證。另債務人丁○○積欠參加人借款，參加人遂於民國92年
  5 月22日聲請執行其名下設定予參加人之第一順位抵押權之不
  動產，即坐落台南市○區○○段688之62地號土地，及其上
  2277 建號，門牌台南市○區○○街235號之建物，查封當時據
  債務人母親洪秀雲在場表示本件抵押品均為債務人自住，嗣執
  行過程中丁○○曾聲明異議該建物由本件原告使用，但經鈞院
  執行處裁定駁回，洪秀雲不服提起抗告及再抗告，惟仍遭最高
  法院裁定駁回，故前開建物確為債務人丁○○自住。
(三)按「所有人於原有建築物之外另行增建者，如增建部分與原有
  建築物無任何可資區別之標識存在，而與之作為一體使用者，
  因不具構造上及使用上之獨立性，自不得獨立為物權之客體，
  原有建築物所有權範圍因而擴張，以原有建築物為擔保之抵押
  權範圍亦因而擴張。倘增建部分於構造上及使用上已具獨立性
  ，即為獨立之建築物。茍常助原有建築物之效用，而交易上無
  特別習慣者，即屬從物，而為抵押權之效力所及。若增建部分
  已具構造上之獨立性，但未具使用上之獨立性而常助原有建築
  物之效用者，則為附屬物。其使用上既與原有建築物成為一體
  ，其所有權應歸於消滅；被附屬之原有建築物所有權範圍亦因
  而擴張，抵押權之範圍亦同。」最高法院著有88年度台上字第
  485號判決可資參照。查前開拍賣物之鑑價報告顯示原告所稱
  系爭增建物從現場及平面圖觀之，並無單獨出入口可對外出入
  ，係附著在主建物後方使用，不能單獨使用，且若非債務人丁
  ○○所有，何以債務人丁○○准予該未保存登記建物與主建物
  一併鑑價而未提出異議？另鑑價公司並表示若係屬一獨立建物
  可單獨使用，則不會將該未保存登記建物部分一併鑑價。故該
  未保存登記建物即使與被告之另一抵押物即門牌號碼台南市○
  ○街237號相通，亦不代表系爭增建物可以脫離主建物而獨立
  使用，揆諸最高法院判決意旨，不得獨立為物權之客體，原建
  物所有人即債務人丁○○之所有權範圍因而擴張及於系爭增建
  物。
(四)系爭增建物縱如原告所主張係伊出資雇工興建，然伊用以增建
  系爭建物之建築材料既因建築施工附合於丁○○所有之原有建
  物，而成該不動產之重要成分，已由丁○○取得所有權，原告
  自不得再主張建築材料屬其所有，準此，原告主張系爭增建物
  係其出資興建而原始取得所有權，依法無據。末按原告主張系
  爭增建物相連貫之裕興街237號建物亦曾提出第三人異議之訴
  ，並由鈞院94年度訴字第801號審理，其間至現場勘測，經東
  南地政事務所地政人員測量完成，其判決結果審認系爭增建物
  之第一樓層部分不具構造上及使用上之獨立性，不得獨立為物
  權之客體，駁回原告之訴，綜上所述，原告提起本訴，顯無理
  由。
(五)聲明：原告之訴駁回。
四查參加人台灣土地銀行股份有限公司以被告丁○○為債務人，
  聲請強制執行，經本院93年度執字第20086號受理，並查封被
  告丁○○所有，坐落台南市○區○○段第688之62地號土地，
  及該土地上，門牌台南市○區○○街235號房屋，經本院以房
  地總價新台幣6,296,000元，定於94年11月21日實施第二次拍
  賣，而前開執行標的後方業經增建如附圖所示FADE部分，面積
  7.31平方公尺增建物等情，業據本院調閱93年度執字第20086
  號強制執行卷供參，且為原告、參加人台灣土地銀行股份有限
  公司所不爭執，並經本院會同原告、參加人台灣土地銀行股份
  有限公司及台南市東南地政事務所人員勘測，及繪製有複丈成
  果圖為憑，上開事實堪以認定。
五次查，原告主張系爭增建物為伊所出資興建，並以被告丁○○
  、甲○○為被告，提起本件訴訟，其中訴之聲明第一項為確認
  被告丁○○就系爭增建物之所有權不存在。惟按確認之訴非原
  告有即受確認判決之法律上利益者，不得提起。所謂即受確認
  判決之法律上利益，係指法律關係之存否不明確，原告主觀上
  認其在法律上之地位有不安之狀態存在，且此種不安之狀態，
  能以確認判決將之除去者而言，若縱經法院判決確認，亦不除
  去其不安之狀態者，即難認有受確認判決之法律上利益。（最
  高法院著有52年度台上字第1240號、第1237號判例供參）查本
  件被告丁○○、甲○○經合法通知，未於言詞辯論期日到場，
  亦未提出何書狀就系爭增建物之所有權歸屬予以爭執，且據原
  告於本院審理時就丁○○、甲○○對於系爭增建物所有權之歸
  屬有無爭執，亦坦認：不知道，丁○○從頭到尾未表示意見，
  伊亦未與甲○○接觸等語。以此，被告丁○○、甲○○就系爭
  增建物所有權之歸屬是否有所爭執，顯有疑議，原告就系爭增
  建物之所有權並未因被告丁○○、甲○○二人爭執而陷於不安
  狀態；且查，本件就系爭增建物所有權歸屬有所爭執者為參加
  人台灣土地銀行股份有限公司，惟原告初雖以台灣土地銀行股
  份有限公司為被告，旋即撤回對於台灣土地銀行股份有限公司
  之訴，是原告所提確認之訴，以未爭執所有權之被告丁○○、
  甲○○為被告，而對於堅詞爭執之參加人台灣土地銀行股份有
  限公司卻置之不理。況原告既爭執系爭增建物所有權為伊所有
  ，惟訴之聲明第一項卻主張：確認被告丁○○就系爭增建物之
  所有權不存在，是本院依原告訴之聲明第一項，亦無從就原告
  所主張伊就系爭增建物有所有權之法律關係審認，是原告所提
  確認之訴，顯無從除去因系爭增建物是否為原告所有之不安狀
  態。則原告訴之聲明第一項之訴訟，自無確認之訴之法律上利
  益。
六又按第三人就執行標的物有足以排除強制執行之權利者，得於
  強制執行程序終結前，向執行法院對債權人提起異議之訴。如
  債務人亦否認其權利時，並得以債務人為被告。強制執行法第
  15條定有明文。故第三人異議之訴，依強制執行法第15條規定
  ，應以聲請執行之債權人為被告，如債務人亦否認其權利時，
  並應以債務人為被告，其當事人之適格始無欠缺。(最高法院
  69 年度台上字第2224號判決參照)。是以第三人異議之訴在排
  除對標的物之強制執行，因此訴訟之被告，須為執行債權人或
  其繼受人。(參照張登科所著強制執行法第190頁)強制執行法
  第15條既明文規定得為被告之人即債權人，如債務人亦否認其
  權利時，亦得以債務人為被告，若對非債權人或否認權利之債
  務人提起本類型之訴訟，其當事人適格要件即有欠缺。查本院
  93年度執字第20086號強制執行事件，其債權人為參加人台灣
  土地銀行股份有限公司，而被告甲○○雖為該案執行標的之抵
  押權人，惟並未聲請強制執行，另被告丁○○則未就系爭增建
  物之所有權爭執，是原告提起本件訴訟，未以執行債權人為被
  告，而以非執行債權人之甲○○，及未否認原告權利之丁○○
  為被告，揆諸前開規定，其當事人之適格顯有欠缺。
七又按所謂建築物增建之附屬物，係指於原獨立之建築物所增建
  之建築，已具有構造上之獨立性，但在使用功能上，與原建築
  物係作一體利用，欠缺使用上之獨立性，為不具獨立性之建築
  ，而從屬於獨立之原建築物者而言。增建之附屬物，因不符建
  築物獨立性之要求，不得為物權之客體；增建之建築物，如已
  具構造上之獨立性，及使用上之獨立性，則屬獨立之建築物，
  自得為物權之客體。又所謂具有使用上之獨立性，係指該部分
  建築物，與一般建築物相同，可作為一建築物單獨使用，有獨
  立之經濟效用者而言。判斷增建部分，是否具有使用上之獨立
  性，須斟酌其對外通行之直接性，增建部分之面積、隔間及向
  來之利用狀況，暨增建部分之利用機能與原有建築物之依存程
  度等情形定之。(最高法院92年度台上字第998號判決參照、最
  高法院91年度台上字第1868號判決參照)本件縱不論關於訴訟
  要件之欠缺，而就原告對本件訴訟所主張之實體法律關係為認
  定，原告雖主張系爭增建物為伊所出資興建，由伊取得所有權
  等語，此為參加人所否認，而原告就系爭增建物係伊出資興建
  一節，並無證據以實其說，伊此部分之主張自難採信。況查系
  爭辦理保存登記建物為四層建物，其第一層面積為49.01平方
  公尺，而系爭增建物面積為7.31平方公尺，此有93年度執字第
  20086號執行卷內附之建物登記謄本，及本院囑託台南市東南
  地政事務所繪製之土地複丈成果圖 (如附圖所示FADE部分)可
  參；而本件已辦保存登記建物雖有一道鐵皮從中隔起，此有上
  開土地複丈成果圖可參 (如附圖所示ab虛線部分)，並有參加
  人所提之照片為證。然該鐵皮係臨時以鐵皮圍起，並非固定裝
  置，故單以該不具固定性之鐵皮隔離，不足認與原有主體建物
  完全隔離，在構造上尚不具有獨立性。何況如附圖編號AabD
  所示建物係登記於被告丁○○名下之已保存登記之建物，此據
  本院會同台南市東南地政事務所派員會同勘測屬實，有該所複
  丈成果圖1份在卷可稽，亦有建物登記謄本為據，則FADE建物
  與AabD建物之間既無任何隔間，該二部分已成為一體而合併使
  用，在客觀上又無任何可資區別之標誌存在，則系爭增建物，
  不具有構造上之獨立性。再參考一層已保存登記建物面積49.
  01平方公尺，而系爭增建物面積僅7.31平方公尺，此已如前述
  ，其面積狹小，不具有獨立使用之功能。揆諸前揭最高法院判
  決意旨，系爭增建物不具有構造上及使用上獨立性，自不得獨
  立為物權之客體，原辦理保存登記建物之所有權因系爭增建物
  之併入而擴張，在法律上，所有權仍屬於被告丁○○所有。
八綜上所述，原告請求確認被告丁○○就如附圖所示FADE部分增
  建物所有權不存在，並無確認之訴之法律上利益，而伊僅以被
  告甲○○、丁○○為被告，請求撤銷本院93年度執字第20086
  號強制執行事件就系爭增建物之強制執行程序，不惟當事人適
  格有所欠缺，且系爭增建物在構造上與使用上均不具獨立性，
  非獨立建物，應由被告丁○○取得系爭增建物之所有權，則原
  告以系爭增建物為伊所有，依強制執行法第15條之規定，請求
  撤銷本院93年度執字第20086號強制執行事件，對系爭增建物
  之執行程序，亦無理由，均應予駁回。
九據上論結，本件之訴為無理由，依民事訴訟法第385第1項前段
  、第78條，判決如主文。
中    華    民    國    95    年    3     月    23    日
                  民事第四庭    法      官  林富郎
以上正本係照原本作成
如對本判決上訴，須於判決送達後20日內向本院提出上訴狀
中    華    民    國    95    年    3     月    23    日
                                書記官  卓春成


司法院資訊處製作；財團法人民間司法改革基金會備份。
